【裁判字號】    89,訴,63
【裁判日期】    900222
【裁判案由】    遺棄等
【裁判全文】
臺灣宜蘭地方法院刑事判決                            八十九年度訴字第六三號
    公  訴  人  臺灣宜蘭地方法院檢察署檢察官
    被      告  丙○○
右列被告因遺棄等案件，經檢察官提起公訴（八十八年度偵字第二五八一號），本院
判決如左：
    主  文
丙○○從事業務之人，因業務上之過失傷害人，處有期徒刑肆月；又對於無自救力之
人，依法令應扶助、保護，而不為其生存所必要之扶助、保護，處有期徒刑拾月。應
執行有期徒刑壹年。
    事  實
一、丙○○係靠行冠威交通有限公司之司機（下稱冠威公司），平日以駕駛營業用小
    客車載運乘客為職業，係從事駕駛業務之人。民國八十八年三月十四日凌晨，丙○○駕駛車牌號碼Ｔ二─九七三號（起訴書誤繕為Ｔ二─九三七號）營業用小客
    車，沿宜蘭縣宜蘭市○○路由壯圍鄉往宜蘭市方向行駛，同日凌晨三時三十分許
    ，行經該路段三十一號前，本應注意汽車行駛時，駕駛人應注意車前狀況，並隨
    時採取必要之安全措施，以避免危險之發生。又依當時天候雖係微雨，路面稍濕
    ，但夜間有照明設備，道路並無缺陷及任何障礙物，視距良好，依其智識、能力
    均無不能注意之情形，竟疏未注意，以致由後撞擊前方與其同向行駛，由丁○○
    所騎乘之三輪車，造成丁○○遭撞擊後倒地，受有左腓骨骨折、左踝骨骨折及左
    膝韌帶損傷之傷害，並旋即陷於昏迷，成為無自救力之人。丙○○於肇事後，並
    未有何停車察看之舉，亦無向警報案處理或採取其他救護措施，反逕自駕車疾速
    逃離。嗣經警接獲民眾報案後，速至現場查訪，始由當場目擊證人戊○○處，得
    知肇事營業用小客車之車牌號碼，而循線通知丙○○到案說明後，查悉上情。
二、案經被害人丁○○訴由宜蘭縣警察局宜蘭分局報告臺灣宜蘭地方法院檢察署檢察
    官偵查起訴。
    理  由
一、訊據被告丙○○固不否認其係冠威計程車運輸合作社之司機，平日以駕駛車牌號
    碼Ｔ二─九七三號營業用小客車載運乘客營生，為從事駕駛業務之人之事實，惟
    自警訊至偵審中，均矢口否認有何業務傷害及肇事逃逸之犯行，辯稱：案發當日
    （即八十八年三月十四日）並未駕車至宜蘭，自無肇事及肇事逃逸之行為等語。
    惟查：
  (一)告訴人丁○○確係因本件車禍遭致左腓骨骨折、左踝骨骨折及左膝韌帶損傷等傷
    害，此有長庚紀念醫院八十八年四月二十日出具之診斷證明書一紙在卷可稽。
  (二)本件事故之經過情況，業經告訴人於警訊及偵查中指稱：其騎乘賣菜用之三輪車
    行經肇事地點時，遭一部黃色車子自左後方撞擊等語綦詳，亦據現場目擊證人李
    武雄、戊○○分別於警訊、偵查及本院調查中證述翔實，證人李武雄證稱：其係
    市公所清潔隊員，當時正駕駛垃圾車在現場附近作業，聽見碰一聲後，即見對向
    車道一部黃色計程車撞擊同向行駛，騎乘三輪車之老婦人後，朝其所在方向逃逸
    。在該部計程車碰撞三輪車前，並無其他車輛經過，計程車右前側葉子板處有損
    壞等語；證人戊○○則結證稱：當時其聽見同事李武雄大喊「撞到」後，隨即探
    頭察看，發現距離其等所站位置四、五十公尺處，有一部黃色計程車撞倒一位騎
    乘三輪車之老婦人後，未下車察看反駕車朝其等所在方向離去。因當時其等係在
    紅綠燈下，附近亦有路燈照明，光源充足，故肇事車輛行經其等面前時，可清楚
    看見該車之車牌號碼為Ｔ二─九七三號，且右前側保險桿亦因撞擊受有損壞等語
    翔實，均核與卷附道路交通事故調查報告表內事故現場圖所示之三輪車傾倒地點
    、車內所載蔬菜散落位置、計程車碎片等記錄、宜蘭縣警察局宜蘭分局於八十九
    年一月二十三日以宜警蘭刑字第一三四八九號函檢陳之肇事現場相關位置相片五
    幀，及證人即本案承辦警員甲○○於現場查扣，提交本院之計程車保險桿碎片等
    證物相互吻合，是本件肇事因素乃起自車牌號碼Ｔ二─九七三號之肇事計程車未
    注意車前狀況，隨時採取必要之安全措施所致，且右揭肇事計程車於事故後在其
    右前側保險桿處受有損壞，仍未停車察看，反疾駛逃離現場等情，均堪認定。
  (三)被告丙○○所有，靠行冠威公司車牌號碼Ｔ二─九七三號之營業用小客車本為車
    牌號碼ＹＭ─八八六六號之白色自用小客車，八十六年六月間方至春來汽車修理
    廠改色，並於同年九月二十四日更改牌照為Ｔ二─九七三號營業用小客車等情，
    業經被告自承在卷，且有冠威公司於八十九年七月二十八日呈報之牌照登記書、
    汽（機）車各項異動書、過戶登記書、車輛銷售明細表等文件在卷可參，是車牌
    號碼Ｔ二─九七三號營業用小客車之原本底色應屬白色，堪可認定。又本院依職
    權將扣得之前開保險桿碎片送法務部調查局檢驗，以丙酮溶液擦拭並逐層溶解其
    表面顏料，結果於黃色烤漆底層為白色塗料，白色塗料底部則為黑色塑膠質保險
    桿主體，亦徵扣案保險桿之原底色應為白色，嗣後方再烤漆為黃色，此見卷附法
    務部調查局八十九年九月十八日（八九）陸(三)字第八九０六九九五０號鑑定通知
    書及所附檢驗相片三幀自明。再者，本件車車牌號碼Ｔ二─九七三號之營業用小
    客車保險桿，於八十八年六月二十六日被告到案說明時，經警勘驗後認業已全部
    換新之事實，復據證人甲○○到庭結證屬實，並有勘驗相片六幀在卷可按。是總
    右車牌號碼Ｔ二─九七三號之營業用小客車原色為白色，現場查扣之肇事車輛保
    險桿碎片之底色亦屬白色，被告於案發日後三月餘到案說明時，保險桿已更換等
    各項跡證，及告訴人丁○○之指述、證人李武雄、戊○○所為之證詞，實可認定
    車牌號碼為Ｔ二─九七三號營業用小客車確係本案撞擊告訴人致傷後逃逸之車輛
    無訛。
  (四)綜上各情，車牌號碼為Ｔ二─九七三號營業用小客車確係本案撞擊告訴人致傷後
    逃逸之車輛無訛，已如前述，而該車係屬被告丙○○所有，供作平日從事載運乘
    客營生之工具，並未借予他人使用等情，業據被告自承在卷，是本件交通事故應
  係被告駕駛車牌號碼為Ｔ二─九七三號營業用小客車，未注意車前狀況，隨時採
    取必要之安全措施所致，且被告於肇事後，不啻未停車察看，迅速處理傷患，反
    疾駛逃離現場之事實，彰彰明甚，被告空言除諉稱案發當時人在臺北等語，顯屬
    脫罪圖卸之語，洵無可採。至被告雖另辯稱：當時係與友人乙○○在臺北唱歌一
    節，經本院依被告陳報之住址二度傳訊證人乙○○，及命被告自行帶同證人到庭
    均未果，被告嗣於審理時供稱：乙○○已不知去向，無法聯繫等語，是本院認對
    證人乙○○要無傳拘之必要。此外，被告尚聲請本院將扣案保險桿碎片送交鑑定
    ，俾認底層之白色烤漆究否與其車身內之白色烤漆相符一致一節，因本院早已告
    之前揭調查結果，被告卻遲至本件言詞辯論終結前方提出本項調查證據之聲請，
    顯有拖延訴訟之嫌。再者，被告於日前已將全車重新塗裝黃色烤漆，雖此舉對底
    色無礙，但對整體受檢標的之原貌、採樣比對之樣本均難謂無影響，況本件事證
    已臻明確，本院認就被告此項再送鑑定之調查證據聲請，並無必要，特此敘明。
二、按汽車行駛時，駕駛人應注意車前狀況，並隨時採取必要之安全措施，道路交通
    安全規則第九十四條第三項定有明文。且依前開告訴人丁○○、證人李武雄、戊○○及卷附道路交通事故調查報告表所示，當時天候雖有微雨，路面稍濕，但夜
    間有照明設備，光線充足，道路無缺陷，亦無障礙物，視距良好，依被告之智識
    、能力均無不能注意之情形，詎其竟疏未注意，以致撞擊告訴人騎乘之三輪車左
    後方，導致告訴人受有如事實欄所載之傷害，其因過失而肇事，至為顯然。又按
    汽車駕駛人，駕駛汽車肇事致人受傷或死亡，應即採取救護或其他必要措施，並
    向警察機關報告，不得駛離，道路交通管理處罰條例第六十二條第一項前段定有
    明文，其立法意旨在避免車禍事故損傷之擴大及釐清肇事責任，是不問肇事人是
    否有過失均負有此項義務。再因自己行為致有發生一定結果之危險者，負防止其
    發生之義務，刑法第十五條第二項亦規定甚明。是因自己之過失駕車行為，致他
    人受傷者，過失駕駛人對於該他人依法令規定負有應為必要扶助、保護之義務。
    被告既係以駕駛營業用小客車從事載運乘客營生，為從事駕駛業務之人，對前揭
    規定自不得諉為不知。又本件被告因駕車肇事導致告訴人受有如事實欄所載之傷
    勢，非但有過失，且與被告之過失行為間，具有相當因果關係，此均詳如前述。
    從而，被告已知業已駕車撞擊告訴人丁○○騎乘之三輪車，自當對告訴人將因本
    件車禍受有傷害而有陷於無自救力之危險，有所認識，竟基於此一認識，棄傷者
    於不顧，仍駕車駛離現場，未即採取救護或其他必要措施，復未向警察機關報告
    處理，應足證其於車禍後萌生遺棄之犯意甚明，且其肇事逃逸之故意，亦稱明顯
    ，本案事證已臻明確，被告諸犯行洵堪認定，應予依法論科。
三、次按刑法上遺棄罪之成立，非必須置被害人於寥闃無人之地，亦非必須使被害人
    絕對無受第三者保護之希望，僅需法律上負有扶助或保護義務者，對於無自救力
    之人，以遺棄之意思，不履行扶助或保護義務時，其罪即成立。（最高法院八十
    五年度臺上字第五六八八號判決、八十六年度臺上字第七○四九號判決意旨參照
    ）。查本件案發當時，肇事現場附近，除被告、告訴人丁○○外，於距離事故現
    場四、五十公尺處尚有證人即市公所清潔隊員李武雄、戊○○，惟證人二人與告
    訴人既無關連，本不負有扶助或保護告訴人之義務，是於告訴人遭被告駕車撞擊
    倒地，陷於昏迷成為無自救能力之人之際，肇事現場除被告外，要無其他依據法
    令或契約對告訴人負有保護或扶助義務之人。從而，被告於駕車肇事逃逸後，雖
    事實上已由證人李武雄、戊○○前往事故現場，對告訴人為必要之扶助或保護，
    然揆諸前開說明，被告仍難解免其遺棄罪責。
四、被告丙○○係靠行冠威公司之司機，平日以駕駛營業用小客車載運乘客為職業，
    此據其供明在卷，乃為從事駕駛業務之人，核其所為，係犯刑法第二百八十四條
    第一項前段之普通過失傷害罪，及同法第二百九十四條第一項之有義務者遺棄罪
    。又查被告行為後，刑法業於八十八年四月二十一日經修正公布，於同年月二十
    三日生效，修正後於刑法第一百八十五條之四增訂：「駕駛動力交通工具肇事，
    致人死傷而逃逸者，處六月以上五年以下有期徒刑。」之規定，惟被告行為時刑
    法第一百八十五條之四既尚未經修訂，依罪刑法定主義，自難依修訂後之新法，
    為本件論罪科刑之依據。又被告所犯上開二罪間，犯意各別，行為互異，罪名有
    間，應分論併罰。審酌被告本件駕車夜間肇事之過失程度非輕，且於肇事後，未
    即下車實施救護或其他安全措施，猶加速疾駛逃離現場，嚴重悖離強調用路安全
    之交通安全政策及道路交通安全規則所規定之義務，犯罪情節顯屬重大，況其犯
    後復砌詞狡飾，諉言圖卸刑責，至今尚未與被害人家屬達成和解，未見悔意，惡
    性匪淺，及其動機、目的、手段及對告訴人造成之損害等一切情狀，爰從重分別
    量處如主文所示之刑，並定其應執行之刑，以示懲儆。至扣案計程車碎片一塊，
    應原屬車牌號碼Ｔ二─九七三號之營業用小客車上之一部份，為被告所有之物，
    惟因非屬違禁物，亦非供犯罪所用之物，爰依法不為沒收之諭知，併此敘明。
據上論斷，應依刑事訴訟法第二百九十九條第一項前段，刑法第二百九十四條、第二
百八十四條第二項前段、第五十一條第五款，罰金罰鍰提高標準條例第一條前段，判
決如主文。
本案經檢察官林慧到庭執行職務
中      華      民      國      九十      年    二    月     二十二     日
                              臺灣宜蘭地方法院交通法庭
                                      法  官  陳  嘉  年
右正本證明與原本無異。
如不服本判決，應於判決送達後十日內，向本院提出上訴狀。（應附繕本）
                                      書記官  詹  玉  惠
中      華      民      國      九十      年    二    月     二十六     日
附錄本案論罪科刑法條全文
中華民國刑法第二百九十四條
對於無自救力之人，依法令或契約應扶助、養育或保護而遺棄之，或不為其生存所必
要之扶助、養育或保護者，處六月以上五年以下有期徒刑。因而致人於死者，處無期
徒刑或七年以上有期徒刑；致重傷者，處三年以上十年以下有期徒刑。
刑法二百八十四條第二項
從事業務之人，因業務上之過失傷害人者，處一年以下有期徒刑、拘役或一千元以下
罰金。致重傷者，處三年以下有期徒刑、拘役或二千元以下罰金。


司法院資訊處製作；財團法人民間司法改革基金會備份。
